臺灣高等法院民事判決
110年度上易字第149號
上  訴  人  侯德華
被 上訴 人  唐湘吟
訴訟代理人  陳又新律師
複 代理 人  張家瑋律師
            宋建誼律師
上列當事人間請求清償借款事件，上訴人對於中華民國109年11
月30日臺灣士林地方法院109年度訴字第368號第一審判決提起上
訴，本院於110年10月12日言詞辯論終結，判決如下：
    主      文
原判決關於命上訴人給付逾新臺幣壹拾捌萬元本息，及該部分假
執行之宣告，暨訴訟費用之裁判均廢棄。
上開廢棄部分，被上訴人在第一審之訴及假執行之聲請均駁回。
其餘上訴駁回。
第一、二審訴訟費用由被上訴人負擔百分之八十四，餘由上訴人
負擔。
    事實及理由
被上訴人主張：伊自民國98年1月8日至100年6月7日間，於附表
  Ａ欄所示時間，以匯款至上訴人帳戶之方式，將Ｂ欄所示款項計
  新臺幣（下同）220萬7,217元貸與上訴人，未約定還款時間及
  利息。上訴人分別於99年10月25日、105年8月26日、107年2月
  21日及108年8月20日返還100萬元、10萬元、1萬元及1萬元，
  尚欠108萬7,217元（下稱系爭款項或系爭借款債務）。伊至遲
  於108年7月26日曾催告還款，直至於同年8月29日向原法院聲
  請支付命令時已超過1個月，故附表所示借款之清償期均已屆
  至。若法院認兩造間並無成立消費借貸之可能，則上訴人受領
  系爭款項無法律上之原因，應屬不當得利。爰先位依民法第47
  4條第1項、第478條規定，備位依民法第179條規定，求為命上
  訴人給付108萬7,217元，及加付自支付命令聲請狀繕本送達翌
  日起算法定遲延利息之判決（原審為上訴人敗訴之判決，其提
  起上訴）。
上訴人則以：伊於97年年底失業後，被上訴人負擔兩造之生活
  費用，而為附表編號1至29號之匯款，編號第31至33號則係被
  上訴人於100年3月14日告知結束同居關係，但仍會繼續匯款至
  6月，以表達其片面結束兩人關係之善意。另部分款項為兩造
  旅遊支出，係被上訴人為令伊得陪伴旅遊散心，旅費負擔為被
  上訴人所贈與，兩造間無借貸關係等語，資為抗辯。並上訴聲
  明：㈠原判決廢棄；㈡被上訴人在第一審之訴駁回。
被上訴人自98年1月8日至100年6月7日期間，於附表Ａ欄所示時
  間匯款Ｂ欄所示款項予上訴人收受。上訴人曾於99年10月25日
  、105年8月26日、107年2月21日、108年8月20日分別轉帳或匯
  款100萬元、10萬元、1萬元、1萬元予被上訴人之事實，為兩
  造所不爭執（見本院卷第291頁），堪信為真實。
被上訴人請求上訴人返還借款，上訴人則以上開情詞置辯。經
  查：
㈠被上訴人並未證明兩造間有借貸之合意，其請求返還借款，為
  無理由。 
  1.民事訴訟如係由原告主張權利者，應先由原告負舉證之責，
    若原告先不能舉證，以證實自己主張之事實為真實，則被告
    就其抗辯事實即令不能舉證，或其所舉證據尚有疵累，亦應
    駁回原告之請求。又消費借貸於當事人間必本於借貸之意思
    合致，而有移轉金錢或其他代替物之所有權於他方之行為，
    始克成立。故當事人主張與他方有消費借貸關係存在，據以
    請求返還借款，應就該借貸意思互相表示合致及借款業已交
    付之事實，均負舉證之責任。其僅證明有金錢之交付，未能
    證明借貸意思表示合致者，不能認為有借貸關係存在。
  2.被上訴人雖謂：兩造原為男女朋友，上訴人於98年間突遭裁員，生活頓失經濟來源，而尋求伊協助，伊基於男女朋友關係之故，為免上訴人每月擔憂生活費及房貸等費用，而同意於上訴人尋得新工作之前，每月貸與上訴人1萬5,000元至15萬元不等金額，另於99年10月25日貸與上訴人100萬元，因上訴人未積極尋覓工作賦閒在家，又不願接受較差待遇之工作，從此一蹶不振，伊故而拒絕再貸與金錢，上訴人返還部分款項後，未再清償，伊於108月7月26日催促上訴人還款，上訴人以無還款能力為由而未償還剩餘款項，嗣又於108年8月20日還款1萬元，可知上訴人自承就系爭款項與伊確為消費借貸關係，且上訴人有還款意願，惟因受限於資力不足，乃要求給予寬裕還款時間云云，並提出匯款或轉帳資料、108年7月26日通訊軟體對話紀錄（見支付命令卷第9至18頁，原審卷第113頁）為證。然匯款或轉帳資料僅能證明被上訴人曾匯款予上訴人，上訴人亦曾匯款或轉帳予被上訴人，惟以匯款或轉帳方式給付金錢，原因多端，非以匯款人與受款人間，或清償人與債權人間有消費借貸關係為限。被上訴人匯款予上訴人、上訴人匯款或轉帳予被上訴人，並不足以推認被上訴人給付款項予上訴人，係基於兩造之消費借貸合意而為之。又被上訴人所提原證1之108年7月26日兩造通訊軟體之對話紀錄，一開始為被上訴人於該日晚上9時22分表示「沒還款能力嗎？」，上訴人於同日晚上9時51分回以：「嗯。目前作仲介很難賺錢，我也放下身段，發廣告單，站在路口放看板，但打房打死不動產，加上我爸現在也須帶他上醫院，目前就硬撐著…」（見原審卷第113頁），上訴人否認是指兩造間借貸，抗辯兩造當時談的還款能力是指伊向銀行貸款的還款能力等語，兩造對被上訴人表示「沒還款能力？」中「還款」之解釋既有不同，而被上訴人所提上開對話紀錄，被上訴人並未敘明是何人對何人之何種款項之還款，尚難因此認為係指上訴人對被上訴人借貸之還款，而兩造均表示無法提出上開對話前之對話內容（筆錄見本院卷第316至317頁），故無法得知兩造當時所指之「還款」究係何指，亦難因為被上訴人在通訊軟體向上訴人表示「沒還款能力嗎？」，上訴人回以：「嗯。」，即認為上訴人承認對被上訴人負有系爭借款債務。
  3.在上開對話之後，被上訴人於108年7月26日同日以通訊軟體
    表示：伊要拿收據找律師向上訴人討百來萬、希望討論還伊
    部分款項母親罹癌手術應急，當上訴人有困難時，伊幫了上
    訴人，現在換伊有困難，上訴人可以用何方法幫伊，可便7
    月底前先還5萬元，8月20日再還5萬元等語；上訴人於108年
    7月29日下午5時58分回以：大家都有困難，伊有能力的話自
    然就會幫被上訴人…要幫被上訴人伊要量力而為等語（見原
    審卷第159、161頁），並於108年8月20日轉帳1萬元予被上
    訴人（見支付命令卷第18頁），可知被上訴人提及曾在上訴
    人困難時幫忙，現在被上訴人有困難，希望上訴人幫忙，上
    訴人則回以有能力的話會幫上訴人，並匯款1萬元予上訴人
    ，亦難因此認為上訴人承認對被上訴人負有系爭借款債務。
    其後被上訴人於108年7月29日傍晚6時39分表示：伊沒有看
    到上訴人匯款100萬元至伊戶頭，請提出證明或收據，還有
    借上訴人的款項，是伊當初向銀行信貸借上訴人的，現在請
    上訴人去增貸連本帶利還伊欠款，伊要和癌母租房子住，入
    不敷出，請上訴人7月31日以前擬出還款計畫等語；上訴人
    則回以：100萬元是被上訴人用伊證券戶戶頭進出經過的錢
    ；被上訴人則表示：請上訴人拍照傳過來，請提出還款證明
    ，謝謝上訴人提供100萬元的還款明細，剩下加起來超過110
    多萬元要如何計畫還款等語；上訴人則於108年7月29日晚上
    9時30分回以：上面的回覆是你本人寫的嗎？被上訴人表示
    ：當然，就事論事，也希望上訴人就事論事，照銀行本利攤
    還給伊等語，上訴人則回以：就事論事，3372帳戶是伊借被
    上訴人用的證券戶頭，被上訴人拿來轉帳（伊不想用洗錢這
    個詞），結果帳面上進出經過的錢却說是伊借款還錢的明細
    ，太利害了，另一個戶頭伊還在比對等語（見原審卷第161
    、163頁），上開通訊軟體對話被上訴人雖有表示曾借款予
    上訴人，惟上訴人並未承認有向被上訴人借款，亦難因此認
    為上訴人承認對被上訴人負有系爭借款債務。況依附表所示
    ，上訴人從98年1月8日至100年6月7日止，約2年半期間，除
    附表編號25之100萬元為99年10月25日當天兩造之帳戶互匯
    之外，陸續交付上訴人款項共計32次（附表編號1至24、26
    至33），時間緊密，每次金額自1萬5,000元至15萬元不等，
    上訴人在該期間均未匯款予被上訴人，僅於多年後之105年8
    月26日、107年2月21日及108年8月20日轉帳10萬元、1萬元
    及1萬元予被上訴人，上訴人抗辯是兩造互相幫忙，並非清
    償借款等語，故無從因此認為上訴人對被上訴人負有借款債
    務。
  4.準此，被上訴人所舉上開事實，均不足以證明系爭款項係以
    消費借貸之合意交付上訴人。被上訴人既未證明兩造間有借
    貸之合意，則其請求上訴人返還借款，為無理由。
 ㈡上訴人受領附表編號31至33款項無法律上原因，應返還被上訴
   人18萬元不當得利。
   1.無法律上之原因而受利益，致他人受損害者，應返還其利
     益。雖有法律上之原因，而其後已不存在者，亦同，此觀
     民法第179條規定甚明。如原告已證明其與被告間有給付之
     關係存在，及被告因其給付而受利益致其受損害，並就被
     告之受益為無法律上之原因，舉證證明該給付欠缺給付之
     目的，被告自應返還不當得利。
   2.被上訴人有於附表Ａ欄所示時間匯款Ｂ欄所示款項予上訴人
     收受，為兩造所不爭執，包含編號31至33之100年4月至6月
     款項。兩造為男女朋友之期間為96年10月起至100年3月止
     ，為兩造所不爭執（筆錄見本院卷第283頁），兩造於100
     年3月間分手，上訴人雖抗辯：分手後被上訴人所匯附表編
     號31至33款項，係分手費或分手後被上訴人之善意云云，
     並無證據證明，尚難採信。由於100年4月至6月間，兩造已
     非男女朋友關係，被上訴人已無基於男女朋友之情誼而為
     給付之可能，則被上訴人於兩造分手後所匯附表編號31至3
     3款項計18萬元，上訴人受領自無法律上原因，而受有利益
     ，並致被上訴人受有損害。被上訴人依民法第179條規定請
     求上訴人返還不當得利18萬元，為有理由。
㈢附表編號1至24、26至30款項被上訴人未證明其交付予上訴人為
  欠缺給付之目的，其依民法第179條規定請求返還，為無理由
  。
  1.不當得利依其類型可區分為「給付型不當得利」與「非給付
    型不當得利」，前者係基於受損人之給付而發生之不當得利
    ，後者乃由於給付以外之行為或法律規定或事件所成立之不
    當得利。而在「給付型不當得利」，原告既因自己行為致原
    由其掌控之財產發生主體變動，則本於無法律上之原因而生
    財產變動消極事實舉證困難之危險，自當歸諸於原告，方符
    事理之平。故原告應就不當得利請求權之成立要件負其舉證
    責任，即應證明他方係無法律上之原因而受利益，致其受有
    損害。如受利益人係因其給付而得利時，所謂無法律上之原
    因，即指其給付欠缺給付之目的，故主張該項不當得利請求
    權存在之當事人，應舉證證明其欠缺給付之目的。
  2.被上訴人為附表編號1至24、26至30匯款時，兩造間為男女
    朋友關係，被上訴人自承其係基於男女朋友之情誼而為給付
    （見本院卷第298頁）。被上訴人稱其基於借貸之意思交付
    系爭款項乙節，並不可採，已如前㈠所述。上訴人縱非基於
    兩造間消費借貸之合意受領系爭款項，充其量僅能認該特定
    之法律關係（消費借貸）不存在，不能因此推論其受領被上
    訴人之給付，欠缺其他給付之目的。被上訴人既未證明交付
    系爭款項予上訴人，欠缺給付之目的，其依民法第179 條規
    定請求返還，即無理由。
不當得利受領人於受領時，知無法律上之原因或其後知之者，
  應將受領時所得之利益，或知無法律上之原因時所現存之利益
  ，附加利息，一併償還；應付利息之債務，其利率未經約定，
  亦無法律可據者，週年利率為5%，此觀民法第182條第2項、第
  203條規定自明。上訴人應給付被上訴人部分，被上訴人請求
  自支付命令聲請狀繕本送達（送達證書見支付命令卷第29頁）
  翌日即108年9月25日起至清償日止計付法定遲延利息，即屬有
  據。
綜上所述，被上訴人依不當得利之法律關係，請求上訴人給付1
  8萬元，及自108年9月25日起至清償日止，按週年利率5%計算
  之利息部分，為有理由；逾此部分之請求，為無理由。原審就
  超過上開應予准許部分，為上訴人敗訴之判決，容有未洽，上
  訴意旨指摘原判決此部分不當，求予廢棄改判，為有理由，爰
  由本院廢棄改判如主文第二項所示。至於上開應准許部分，原
  審為上訴人敗訴之判決，並無不合。上訴人仍執陳詞，指摘原
  判決此部分不當，求予廢棄改判，為無理由，應駁回其上訴。
本件事證已臻明確，兩造其餘之攻擊或防禦方法及所用之證據
  ，經本院斟酌後，認為均不足以影響本判決之結果，爰不逐一
  論列，併此敘明。
據上論結，本件上訴為一部有理由、一部無理由，依民事訴訟
  法第450條、第449條第1項、第79條，判決如主文。
中　　華　　民　　國　　110 　年　　10　　月　　26　　日
                  民事第十八庭  
                      審判長法  官  黃明發
                            法  官  林政佑
                            法  官  周美雲
                            
附表：被上訴人匯款予上訴人明細
 Ａ欄 Ｂ欄 Ｃ欄 編號 被上訴人匯款日期(民國) 被上訴人匯款金額(新臺幣) 備註 1 98年1月8日 5萬元 兩造間無借貸合意，上訴人非不當得利 2 98年1月8日 2萬5,100元 兩造間無借貸合意，上訴人非不當得利 3 98年2月11日 5萬元 兩造間無借貸合意，上訴人非不當得利 4 98年3月12日 5萬元 兩造間無借貸合意，上訴人非不當得利 5 98年4月13日 5萬元 兩造間無借貸合意，上訴人非不當得利 6 98年5月12日 1萬5,000元 兩造間無借貸合意，上訴人非不當得利 7 98年6月12日 1萬5,000元 兩造間無借貸合意，上訴人非不當得利 8 98年7月7日 1萬5,000元 兩造間無借貸合意，上訴人非不當得利 9 98年8月10日 2萬3,000元 兩造間無借貸合意，上訴人非不當得利 10 98年8月10日 1萬5,000元 兩造間無借貸合意，上訴人非不當得利 11 98年9月8日 2萬元 兩造間無借貸合意，上訴人非不當得利 12 98年10月12日 1萬5,000元 兩造間無借貸合意，上訴人非不當得利 13 98年11月9日 1萬5,000元 兩造間無借貸合意，上訴人非不當得利 14 98年12月7日 2萬元 兩造間無借貸合意，上訴人非不當得利 15 98年12月17日 15萬元 兩造間無借貸合意，上訴人非不當得利 16 99年1月8日 2萬元 兩造間無借貸合意，上訴人非不當得利 17 99年1月18日 7萬9,117元 兩造間無借貸合意，上訴人非不當得利 18 99年2月10日 2萬元 兩造間無借貸合意，上訴人非不當得利 19 99年3月5日 2萬元 兩造間無借貸合意，上訴人非不當得利 20 99年4月7日 2萬元 兩造間無借貸合意，上訴人非不當得利 21 99年5月7日 2萬元 兩造間無借貸合意，上訴人非不當得利 22 99年7月7日 2萬元 兩造間無借貸合意，上訴人非不當得利 23 99年8月6日 2萬元 兩造間無借貸合意，上訴人非不當得利 24 99年9月7日 2萬元 兩造間無借貸合意，上訴人非不當得利 25 99年10月25日 100萬元 上訴人於同日匯給被上訴人100萬元。兩造間無借貸合意，上訴人非不當得利 26 99年11月13日 5萬元 兩造間無借貸合意，上訴人非不當得利 27 99年12月10日 5萬元 兩造間無借貸合意，上訴人非不當得利 28 100年1月12日 5萬元 兩造間無借貸合意，上訴人非不當得利 29 100年2月8日 5萬元 兩造間無借貸合意，上訴人非不當得利 30 100年3月7日 6萬元 兩造間無借貸合意，上訴人非不當得利 31 100年4月7日 6萬元 兩造間無借貸合意，上訴人不當得利 32 100年5月6日 6萬元 兩造間無借貸合意，上訴人不當得利 33 100年6月7日 6萬元 兩造間無借貸合意，上訴人不當得利 總計  220萬7,217元  說明： 兩造為男女朋友之期間為96年10月起至100年3月止。 上訴人於105年8月26日、107年2月21日、108年8月20日匯款10萬元、1萬元、1萬元幫助被上訴人，並非清償債務。    
                            
正本係照原本作成。
不得上訴。
中　　華　　民　　國　　110 　年　　10　　月　　27　　日

　　　　　　　　　　　　　　書記官  呂  筑